臺灣高等法院刑事判決
109年度上訴字第4161號
上  訴  人  
即  被  告  李子騏


上列上訴人因詐欺等案件，不服臺灣臺北地方法院109年度審訴
字第964號，中華民國109年9月30日第一審判決（追加起訴案號
：臺灣臺北地方檢察署109年度偵字第14976號、第15099號、第1
5940號），提起上訴，本院判決如下：
    主  文
原判決撤銷。
李子騏犯三人以上共同詐欺取財罪，處有期徒刑壹年肆月。未扣
案之犯罪所得新臺幣玖仟元沒收，於全部或一部不能沒收或不宜
執行沒收時，追徵其價額。
    犯罪事實
李子騏與劉陶傑、邱聖閔自民國109年2月起，加入譚詠嘉所屬之
詐欺集團，而與該詐欺集團成員共同意圖為自己不法之所有，基
於3人以上詐欺取財、以不正方法由自動付款設備取得他人之物
及掩飾、隱匿詐欺犯罪所得、去向之洗錢之犯意聯絡，先由該詐
騙集團之不詳成年成員於109年3月18日上午9時許，冒用警察之
名義撥打電話向劉黃絨佯稱，其涉嫌提供帳戶予毒品犯嫌匯入犯
罪所得款項，需提供其之帳戶以供查證云云（無證據證明李子騏
就冒用公務員名義乙事有所認識），致劉黃絨因而陷於錯誤，誤
認確係配合警方辦案，遂依指示備妥其中華郵政股份有限公司帳
號00000000000000號帳戶及臺北富邦銀行帳號000000000000號帳
戶之提款卡及密碼，該詐騙集團成員見已取信劉黃絨，即指示李
子騏、劉陶傑搭乘邱聖閔所駕駛車牌號碼000-0000號自用小客車
，於同日上午11時許，至臺北市○○區○○○路000巷000號前，由李
子騏負責在車上監看，而由劉陶傑向劉黃絨收取上開帳戶之提款
卡及密碼，復依指示於同日及翌日（19日）接續自前揭帳戶提領
共計新臺幣（下同）68萬元。李子騏、劉陶傑再將上開帳戶之提
款卡、密碼等資料，暨所提領之上揭款項扣除報酬後，依指示至
桃園市中壢區某汽車旅館繳回予譚詠嘉所屬之詐欺集團之上游成
員，以此方式掩飾特定犯罪所得之本質、來源及去向，李子騏並
取得9,000元之報酬。嗣因劉黃絨察覺有異而報警處理，並經警
調閱監視錄影畫面後，始循線查悉上情。
    理  由
一、本案作為認定事實所引用被告以外之人於審判外之供述證據
    ，均未經當事人於言詞辯論終結前聲明異議，本院審酌各該
    證據資料製作時之情況，亦無違法不當及證明力明顯過低之
    瑕疵，依刑事訴訟法第159條之5規定，認均有證據能力。
二、前揭事實，業據上訴人即被告李子騏於本院審理時坦認不諱
    （本院卷第75、76頁），核與告訴人劉黃絨於警詢之指訴；
    證人簡惠珊於警詢之證述；證人即共犯劉陶傑、邱聖閔於警
    詢及偵訊時所證情節大致吻合（偵字第14976號卷第59至63
    、71至75、83至85、89至90、287至293頁，他字第6182號卷
    第121至136、139至148頁），復有告訴人之前開帳戶存摺影
    本、監視錄影影像之擷取畫面、採證照片及共犯劉陶傑手機
    採證通訊軟體對話畫面之擷取畫面在卷可稽（偵字第11276
    號影卷第149至155頁，偵字第14976號卷第107至152頁），
    足徵被告前揭任意性自白核與事實相符，洵堪採信。
三、公訴意旨固認，被告本件另基於冒用公務員名義詐欺取財之
    犯意，而為前揭詐欺行為云云。惟被告於本院審理時堅詞否
    認，其知曉本件係有冒用公務員之名義為詐欺行為等語明確
    。按刑法上犯罪之故意，祇須對於犯罪事實有所認識，有意
    使其發生或其發生不違背其本意，仍予以實施為已足，不以
    行為人主觀之認識與客觀事實兩相一致為必要，故行為人主
    觀上欲犯某罪，事實上卻犯他罪時，依刑罰責任論之主觀主
    義思潮，首重行為人之主觀認識，應以行為人主觀犯意為其
    適用原則，必事實上所犯之他罪有利於行為人時，始例外依
    該他罪處斷。從而行為人主觀上欲犯某罪，但事實上所為係
    構成要件略有不同之他罪，揆之「所犯重於犯人所知，從其
    所知」之法理，自應適用行為人主觀上所認識之該罪論處。
    亦即犯罪須主觀上對於犯罪事實有所認識，而仍實行客觀事
    實，主觀意思與客觀事實一致，始足構成。如行為人對於實
    行犯罪事實之主觀意思，與客觀事實不相一致，而有所犯重
    於所知情形者，因主觀上欠缺重罪認識之故，僅能以輕罪論
    斷。本件依告訴人之指訴，可徵本案之詐欺手法固有冒用公
    務員名義對其施用詐術，惟詐欺集團之行騙手段，層出不窮
    且花樣百出，亦可能隨接聽電話之人反應而隨時更改詐欺說
    詞，並非同一詐欺集團即當然使用相同手法對被害人施用詐
    術，故若非詐欺集團之高層或實際施用詐術之人，未必知曉
    負責撥打電話之詐欺集團成員實際對被害人施用詐術之手法
    ，被告為詐欺集團車手，其負責依指示監看向告訴人收取帳
    戶提款卡及負責提領款項之車手動向，暨繳回犯罪所得等舉
    ，其對於詐欺集團成員係以何種方式詐欺被害人，實無從置
    喙；復依現存之卷證所示，亦未見有何證據資料足資證明，
    被告就該冒用公務員名義之詐騙手法有所認知抑或容任，自
    難認被告本件係具有冒用公務員名義之方式施以詐術之主觀
    犯意，是公訴意旨所指，容有誤會。從而，被告前揭犯行，
    事證明確，洵堪認定，應依法論科。
四、論罪：
  ㈠按刑法第339條之2第1項之以不正方法由自動付款設備取得他
    人之物罪，其所謂「不正方法」，係泛指一切不正當之方法
    而言，並不以施用詐術為限，例如以強暴、脅迫、詐欺、竊
    盜或侵占等方式取得他人之提款卡及密碼，再冒充本人由自
    動提款設備取得他人之物，或以偽造他人之提款卡由自動付
    款設備取得他人之物等，均屬之。被告與劉陶傑、邱聖閔持
    以提領款項之告訴人所有之前揭帳戶提款卡暨密碼，雖係由
    告訴人所交付，且提款時亦係輸入正確之密碼，惟告訴人係
    受詐騙始交付提款卡暨密碼，且未授權同意詐欺集團提領帳
    戶內之款項，詐欺集團違反告訴人之意思，指示被告與劉陶
    傑、邱聖閔冒充告訴人本人擅自持卡提領，依前述之說明，
    即屬刑法第339之2第1項所謂之「不正方法」甚明。又檢察
    官就被告所為，業於起訴之事實中載明被告與劉陶傑、邱聖
    閔持告訴人前揭提款卡及密碼提領款項之犯罪事實，應認已
    就刑法第339條之2第1項之非法由自動付款設備取財之事實
    予以起訴，僅於所犯法條欄漏載此罪名，而本院於審理時業
    已當庭諭知在案(本院卷第71頁)，無礙於被告防禦權之行使
    ，併此敘明。
　㈡洗錢防制法之立法目的，依同法第1條規定，係在於防範及制
    止因特定犯罪所得之不法財物或財產上利益，藉由洗錢行為
    （例如經由各種金融機構或其他交易管道），使其形式上轉
    換成為合法來源，以掩飾或切斷其財產或財產上利益來源與
    犯罪之關聯性，而藉以逃避追訴、處罰。準此以觀，洗錢防
    制法洗錢罪之成立，除行為人在客觀上有掩飾或隱匿因特定
    犯罪所得財產或財產上利益之具體作為外，尚須行為人主觀
    上具有掩飾或隱匿其財產或利益來源與犯罪之關聯性，使其
    來源形式上合法化，以逃避國家追訴、處罰之犯罪意思，始
    克相當。倘行為人意圖掩飾或隱匿特定犯罪所得來源，而將
    特定犯罪所得直接消費處分，甚或交予其他共同正犯，由共
    同正犯以虛假交易外觀掩飾不法金流移動，即難認單純犯罪
    後處分贓物之行為，應仍構成洗錢防制法第2條之洗錢行為(
    最高法院108年度台上字第1744號判決參照)。本案由被告所
    屬之詐欺集團成員，對告訴人施以詐術後，告訴人因而將前
    開帳戶之提款卡交付予共犯劉陶傑，並告知提款卡之密碼，
    旋共犯劉陶傑即持該提款卡提領款項後，將款項交予被告，
    嗣被告並將該等款項交予詐騙集團之上游成員，被告前舉，
    其作用在於將所提領之詐騙贓款，藉由轉交予其他不詳詐騙
    集團成員之客觀上得以切斷詐騙所得金流之去向、所在，阻
    撓國家對詐欺犯罪所得之追查，被告知悉該等舉止得以切斷
    詐欺金流之去向，主觀上也具有掩飾、隱匿該財產與犯罪之
    關聯性，以逃避國家追訴、處罰之犯罪意思，其所為係屬洗
    錢防制法第2條所稱之洗錢行為甚明。至檢察官起訴之犯罪
    事實固未載明被告前揭洗錢之犯行，惟此部分犯罪事實與檢
    察官起訴被告所犯三人以上共同詐欺取財、以不正方法由自
    動付款設備取得他人之物之事實間，具有想像競合裁判上一
    罪之關係（詳下述），自為起訴效力所及；復本院於審理時
    業已諭知該部分之犯罪事實及所涉之法條（本院卷第71頁）
    ，被告並就此部分予以辯論，無礙於被告之防禦權，本院自
    得併予審理。
　㈢核被告所為，係犯刑法第339條之4第1項第2款之三人以上共
    同詐欺取財罪、同法第339條之2第1項之非法由自動付款設
    備取財罪及洗錢防制法第14條第1項之一般洗錢罪。
　㈣共同正犯，係共同實行犯罪行為之人，在共同意思範圍內，
    各自分擔犯罪行為之一部，相互利用他人之行為，以達其犯
    罪之目的，其成立不以全體均參與實行犯罪構成要件之行為
    為要件，其行為分擔，亦不以每一階段皆有參與為必要，倘
    具有相互利用其行為之合同意思所為，仍應負共同正犯之責
    。被告知悉告訴人遭詐欺集團成員詐騙而交付帳戶之提款卡
    並告知密碼，被告仍擔任車手，負責監看出面向告訴人拿取
    提款卡及嗣後提款之車手之動向，嗣並將所提領之贓款交付
    予同詐欺集團之上游成員，使詐欺集團順利完成詐欺取財及
    洗錢行為，並確保獲得不法利潤，是被告於集團分工中，均
    屬實現詐欺取財及洗錢行為不可或缺之角色，足見被告與劉
    陶傑、邱聖閔、譚詠嘉及其他詐騙集團成員間，就加重詐欺
    取財、以不正方法由自動付款設備取得他人之物及洗錢犯行
    ，具有相互利用之共同犯意，並各自分擔部分犯罪行為，具
    有犯意聯絡及行為分擔，應論以共同正犯。
　㈤刑法上一行為而觸犯數罪名之想像競合犯，其存在之目的，
    在於避免對於同一不法要素過度評價，則自然意義之數行為
    ，得否評價為法律概念之一行為，應就客觀構成要件行為之
    重合情形、主觀意思活動之內容、所侵害之法益與行為間之
    關聯性等要素，視個案情節依社會通念加以判斷。如具有行
    為局部之同一性，或其行為著手實行階段無從區隔者，得認
    與一行為觸犯數罪名之要件相侔，而依想像競合犯論擬。查
    被告與其他詐欺集團成員3人以上共同施行詐騙並非法由自
    動付款設備取財暨洗錢之行為，旨在詐得告訴人帳戶內之款
    項，並順利取得贓款，避免遭到追查，係在同一犯罪決意及
    預定計畫下所為階段行為，因果歷程並未中斷，應僅認係一
    個犯罪行為，故被告係以一行為觸犯前開3罪，為想像競合
    犯，應依刑法第55條之規定，從一重論以三人以上共同詐欺
    取財罪處斷。
　㈥按犯洗錢防制法第14條之罪，在偵查或審判中自白者，減輕
    其刑，洗錢防制法第16條第2項定有明文。復按想像競合犯
    係一行為觸犯數罪名，行為人犯罪行為侵害數法益皆成立犯
    罪，僅因法律規定從一重處斷科刑，而成為科刑一罪而已，
    自應對行為人所犯各罪均予適度評價，始能對法益之侵害為
    正當之維護。因此法院於決定想像競合犯之處斷刑時，雖以
    其中最重罪名之法定刑作為裁量之準據，惟具體形成宣告刑
    時，亦應將輕罪之刑罰合併評價。基此，除非輕罪中最輕本
    刑有較重於重罪之最輕本刑，而應適用刑法第55條但書規定
    重罪科刑之封鎖作用，須以輕罪之最輕本刑形成處斷刑之情
    形以外，則輕罪之減輕其刑事由若未形成處斷刑之外部性界
    限，自得將之移入刑法第57條或第59條之科刑審酌事項內，
    列為是否酌量從輕量刑之考量因子。是法院倘依刑法第57條
    規定裁量宣告刑輕重時，一併具體審酌輕罪部分之量刑事由
    ，應認其評價即已完足，尚無過度評價或評價不足之偏失（
    最高法院109年度台上字第3936號判決意旨參照）。查被告
    於本院審理時已就一般洗錢罪為自白，本應依洗錢防制法第
    16條第2項之規定減輕其刑，雖因想像競合犯之關係而從一
    重之3人以上共同詐欺取財罪處斷，上開輕罪之減輕其刑事
    由未形成處斷刑之外部性界限，仍應於依刑法第57條之規定
    量刑時，審酌上開輕罪之減輕其刑事由，作為被告量刑之有
    利因子（詳後述量刑部分所載）。　　　　　　　　
五、原判決撤銷部分：
　㈠原審認被告罪證明確，予以論罪科刑，固非無見。惟查：㈠本
    件僅能認定被告係犯三人以上共同詐欺取財犯行，已如前述
    ，原審認被告除前揭三人以上共同詐欺取財犯行外，另構成
    冒用公務員名義詐欺取財，進而認定被告係犯刑法第339條
    之4第1項第1款之冒用公務員名義詐欺取財罪，其認定事實
    、適用法律均有違誤。㈡被告本件所犯之普通洗錢罪，與檢
    察官起訴加重詐欺、以不正方法由自動付款設備取得他人之
    物之犯罪事實間具有想像競合裁判上一罪之關係，核為起訴
    效力所及，自應併予審理，已據本院詳述如前，惟原審就此
    部分事實漏未審酌、判決，顯然違法。被告上訴主張，其就
    本件其他詐騙集團成員係有冒用公務員之名義施以詐術並不
    知情，為有理由，復原判決亦有前揭㈡所示之可議之處，自
    屬無可維持，應由本院予以撤銷改判。
　㈠審酌被告正值青年、四肢健全，顯具備相當之謀生能力，竟
    為圖私慾，不思循正當途徑獲取財物，而與其他詐欺集團成
    員共同為前開詐欺行為，非但造成告訴人受有財產上之損害
    ，更助長詐騙歪風，且為掩飾該不法所得與詐欺行為有關，
    復為洗錢之行為，嚴重破壞社會治安，應予嚴加非難，惟念
    被告犯後坦認犯行之犯後態度，且合於洗錢防制法第16條第
    2項所定減輕其刑事由，惟迄今尚未與告訴人達成和解，復
    未賠償告訴人所受之損失，暨被告自陳高中畢業、未婚、現
    為貨車司機、每月薪資約為30,000多元，與父親、姑姑及祖
    母同住之智識程度、家庭生活經濟狀況（本院卷第74頁），
    及其犯罪之動機、目的、手段、於本案所擔任之監看車手取
    款，及將詐欺所得之贓款，交付予上游成員之參與程度暨所
    造成損害等一切情狀，量處如事實欄第二項所示之刑。
六、沒收部分：
　㈠共同正犯之犯罪所得，沒收或追徵，應就各人所分得之數額
    分別為之。而所謂各人「所分得」，係指各人「對犯罪所得
    有事實上之處分權限」，法院應視具體個案之實際情形而為
    認定，倘若共同正犯各成員內部間，對於不法利得分配明確
    時，固應依各人實際分配所得沒收；然若共同正犯成員對不
    法所得並無處分權限，其他成員亦無事實上之共同處分權限
    者，自不予諭知沒收；至共同正犯各成員對於不法利得享有
    共同處分權限時，則應負共同沒收之責。至於上揭共同正犯
    各成員有無犯罪所得、所得數額，係關於沒收、追繳或追徵
    標的犯罪所得範圍之認定，因非屬犯罪事實有無之認定，並
    不適用「嚴格證明法則」，無須證明至毫無合理懷疑之確信
    程度，應由事實審法院綜合卷證資料，依自由證明程序釋明
    其合理之依據以認定之。查被告就上開提領之款項，分得其
    中9,000元做為報酬，業據其於本院審理時供認在案，該9,0
    00元核屬其本件之犯罪所得無訛，復該等款項亦未扣案，應
    依刑法第38條之1第1項前段、第3項之規定沒收，並於全部
    或一部不能沒收或不宜執行沒收時，追徵其價額。
　㈡至其餘詐騙所得款項（68萬元扣除前開9,000元，即67萬1,00
    0元）已交付詐騙集團，無證據證明屬被告所有或有事實上
    之共同處分權，尚無從依洗錢防制法第18條第1項規定沒收
    。
　㈢被告及其所屬詐欺集團詐得告訴人所有之提款卡，衡酌前開
    物品屬個人專屬物品，且價值非高，倘就該卡片申請註銷並
    補發，原物即已失去功用，是以，如對上開物品宣告沒收或
    追徵，實欠缺刑法上之重要性，爰依刑法第38條之2第2項之
    規定，不予宣告沒收或追徵。
七、不另為公訴不受理之諭知：
　㈠公訴意旨另認被告所為亦涉犯組織犯罪防制條例第3條第1項
    後段之參與犯罪組織罪嫌，惟按現今詐欺集團之成員皆係為
    欺罔他人，騙取財物，方參與以詐術為目的之犯罪組織。倘
    若行為人於參與詐欺犯罪組織之行為繼續中，先後多次為加
    重詐欺之行為，因參與犯罪組織罪為繼續犯，犯罪一直繼續
    進行，直至犯罪組織解散，或其脫離犯罪組織時，其犯行始
    行終結。故該參與犯罪組織與其後之多次加重詐欺之行為皆
    有所重合，然因行為人僅為一參與犯罪組織行為，侵害一社
    會法益，屬單純一罪，應僅就「該案中」與參與犯罪組織罪
    時間較為密切之首次加重詐欺犯行，論以參與犯罪組織罪及
    加重詐欺罪之想像競合犯，而其他之加重詐欺犯行，祗需單
    獨論罪科刑即可，無需再另論以參與犯罪組織罪，以避免重
    複評價。是如行為人於參與同一詐欺集團之多次加重詐欺行
    為，因部分犯行發覺在後或偵查階段之先後不同，肇致起訴
    後分由不同之法官審理，為裨益法院審理範圍明確、便於事
    實認定，即應以數案中「最先繫屬於法院之案件」為準，以
    「該案中」之「首次」加重詐欺犯行與參與犯罪組織罪論以
    想像競合。縱該首次犯行非屬事實上之首次，亦因參與犯罪
    組織之繼續行為，已為該案中之首次犯行所包攝，該參與犯
    罪組織行為之評價已獲滿足，自不再重複於他次詐欺犯行中
    再次論罪，俾免於過度評價及悖於一事不再理原則。至於「
    另案」起訴之他次加重詐欺犯行，縱屬事實上之首次犯行，
    仍需單獨論以加重詐欺罪，以彰顯刑法對不同被害人財產保
    護之完整性，避免評價不足（最高法院109年度台上字第394
    5號判決意旨可資參照）。
　㈡查被告前因參與譚詠嘉所屬之詐欺集團而為加重詐欺取財犯
    行，涉犯組織犯罪防制條例第3條第1項、刑法第339條之4第
    1項第1款、第2款及洗錢防制法第14條第1項等罪，業經臺灣
    臺北地方檢察署檢察官於109年6月12日以109年度偵字第137
    74號、15696號提起公訴，並於109年6月24日繫屬於原審法
    院，由原審法院以109年度訴字第576號審理中，有前開起訴
    書暨本院被告前案紀錄表在卷可查（本院卷第27、79至89頁
    ），惟被告本件參與同一犯罪組織行為，經檢察官追加起訴
    ，係於109年7月8日始繫屬於原審法院（原審卷第7頁收文戳
    章），核非最先繫屬於法院之案件，揆諸前開說明，原應就
    被告本案被訴參與犯罪組織之犯行部分諭知不受理，惟公訴
    意旨認此部分罪嫌與前開經本院論罪科刑部分具有想像競合
    之裁判上一罪關係，爰不另為不受理之諭知，併此敘明。
據上論斷，應依刑事訴訟法第369條第1項前段、第364條、第299
條第1項前段，洗錢防制法第14條第1項，刑法第28條、第339條
之4第1項第2款、第339條之2第1項、第55條、第38條之1第1項前
段、第3項，刑法施行法第1條之1第1項，判決如主文。
本案經檢察官何嘉仁到庭執行職務。
中　　華　　民　　國　　110 　年　　1 　　月　　27　　日
                  刑事第二十五庭審判長法　官  邱滋杉
                                      法　官  黃翰義
                                      法　官  陳彥年
以上正本證明與原本無異。
如不服本判決，應於收受送達後20日內向本院提出上訴書狀，其
未敘述上訴之理由者並得於提起上訴後20日內向本院補提理由書
（均須按他造當事人之人數附繕本）「切勿逕送上級法院」。
                                      書記官  彭秀玉
中　　華　　民　　國　　110 　年　　1 　　月　　27　　日
附錄：本案論罪科刑法條全文
中華民國刑法第339條之2
（違法由自動付款設備取得他人之物之處罰）
意圖為自己或第三人不法之所有，以不正方法由自動付款設備取
得他人之物者，處3年以下有期徒刑、拘役或30萬元以下罰金。
以前項方法得財產上不法之利益或使第三人得之者，亦同。
前二項之未遂犯罰之。

中華民國刑法第339條之4
犯第339條詐欺罪而有下列情形之一者，處1年以上7年以下有期
徒刑，得併科1百萬元以下罰金：
一、冒用政府機關或公務員名義犯之。
二、三人以上共同犯之。
三、以廣播電視、電子通訊、網際網路或其他媒體等傳播工具，
    對公眾散布而犯之。
前項之未遂犯罰之。

洗錢防制法第14條
有第二條各款所列洗錢行為者，處7年以下有期徒刑，併科新臺
幣5百萬元以下罰金。
前項之未遂犯罰之。
前二項情形，不得科以超過其特定犯罪所定最重本刑之刑。